臺灣高等法院刑事判決　　　　　　　　100年度上訴字第378號
上　訴　人　臺灣宜蘭地方法院檢察署檢察官
被　　　告　吳威良
　　　　　　劉中清
上列上訴人因被告偽證案件，不服臺灣宜蘭地方法院99年度訴字
第328號，中華民國99年12月31日第一審判決（起訴案號：臺灣
宜蘭地方法院檢察署99年度偵字第2216號），提起上訴，本院判
決如下：
    主  文
上訴駁回。
    理  由
一、公訴意旨略以：被告吳威良、劉中清於台灣宜蘭地方法院檢
    察署檢察官偵辦另案即97年度偵字第544號（下稱前揭案件
    ）被告林艷涉犯毒品危害防制條例案件時，於檢察官偵查時
    ，為證人而於案情有重要關係之事項，供前具結，而為虛偽
    陳述，詳情如下：(一)被告吳威良部分：於民國97年3月5日檢
    察官偵查時，為證人而於案情有重要關係之事項，供前具結
    ，而為虛偽陳述稱：「96年10月19日，林艷賣完魚後，請我
    吃第二級毒品安非他命，大概0.2公克，在宜蘭縣宜蘭市○
    ○路47巷2號2樓我住處」、「我向林艷買過第二級毒品安非
    他命，買過新台幣（下同）一萬元，在宜蘭縣宜蘭市青果合
    作社，是林艷交給我的，時間是96年10月初9月底，在晚上
    12點過後，其他零零碎碎林艷來我家，我跟她拿過第二級毒
    品安非他命二、三次，每次約一、二千元」「林艷拿一錢的
    第一級毒品海洛因，約一萬六或一萬七，我說月初才有錢給
    她，時間是96年10月中，在我家或是宜蘭醫院後面那裏」等
    語。(二)被告劉中清部分：於97年3月5日檢察官偵查時，為證
    人而於案情有重要關係之事項，供前具結，而為虛偽陳述：
    「林艷請我施用，第二級毒品安非他命，時間忘記了，約0.
    1公克或0.2公克，於96年10月間，在宜蘭縣宜蘭市中山橋」
    、「我有介紹林艷給吳威良認識，因為林艷（姐仔）跟我說
    如果有人要（第二級毒品安非他命）可以打電話給她，我就
    跟吳威良講林艷的電話」「（檢察官提示林艷照片）問劉中
    清「姐仔」是不是妳所指的林艷？劉中清答：是。」「問劉
    中清：林艷電話為何？劉中清立刻答出來「0000-000000」
    等語。台灣宜蘭地方法院檢察署檢察官依上開重要證詞及相
    關證據以97年度偵字第544號對林艷提起公訴，認林艷涉有
    毒品危害防制條例第4條第1項販賣第一級毒品海洛因、第4
    條第2項販賣第二級毒品安非他命及第8條第1項轉讓第二級
    毒品安非他命等罪嫌提起公訴，經原審以97年度訴字第367
    號判處無罪，復經上訴台灣高等法院、最高法院各以97年度
    上訴字第5577號、99年度台上字第913號駁回上訴無罪確定
    ，因指被告2人涉犯刑法第168條之偽證罪嫌云云。
二、按犯罪事實應依證據認定之，無證據不得認定犯罪事實；又
    不能證明被告犯罪或其行為不罰者，應諭知無罪之判決，刑
    事訴訟法第154條第2項、第301條第1項分別定有明文。次按
    同法第181條規定之立法目的，在免除證人陷於抉擇控訴自
    己或與其有一定身分關係之人，或陳述不實而受偽證之處罰
    ，或不陳述而受罰鍰處罰，甚而主觀上認為違反具結結文將
    受偽證處罰之困境。證人此項拒絕證言權與被告之緘默權同
    屬不自證己罪之特權，為確保證人此項權利，同法第186條
    第2項規定法官或檢察官有告知證人得拒絕證言之義務；如
    法官或檢察官未踐行此項告知義務，而逕行告以具結之義務
    及偽證之處罰，並命朗讀結文後具結，將使證人陷於前述抉
    擇困境，無異侵奪證人此項拒絕證言權，有違證人不自證己
    罪之原則。該證人於此情況下所為之具結程序即有瑕疵，為
    貫徹上述保障證人權益規定之旨意，自應認其具結不生合法
    之效力，縱其陳述不實，亦不能遽依偽證罪責論擬（最高法
    院97年度台上字第265號、99年度台上字第429號、第3599號
    判決意旨參照）。
三、公訴人指被告吳威良、劉中清涉犯上揭罪嫌，無非以台灣宜
    蘭地方法院檢察署檢察官97年度偵字第544號案件影印卷宗
    內被告二人於97年3月5日具結作證供述及結文、原審97年度
    訴字第367號案影印卷宗被告二人於林豔被訴販賣毒品案件
    審理中證人筆錄與證人結文、判決書等證據為主要論據。
四、按被告以外之人於審判外之言詞或書面陳述，除法律有規定
    者外，不得作為證據；又被告以外之人於審判外之陳述，雖
    不符合同法第159條之1至第159條之4之規定，但經當事人於
    審判程序同意作為證據，法院審酌該言詞陳述或書面陳述作
    成時之情況，認為適當者，亦得為證據。當事人、代理人或
    辯護人於法院調查證據時，知有第159條第1項不得為證據之
    情形，而未於言詞辯論終結前聲明異議者，視為有前項之同
    意，刑事訴訟法第159條第1項及第159 條之5分別定有明文
    。查本判決下列所引用之證據，檢察官及被告，均表示同意
    做為證據(見本院卷第72頁)，復至言詞辯論終結前亦未聲明
    異議，本院審酌上開證據資料製作時之情況，尚無違法不當
    及證明力明顯過低之瑕疵，故揆諸前開規定，均有證據能力
    。
五、訊據被告吳威良、劉中清矢口否認偽證犯行，均辯稱：渠等
    係向一名綽號「姐仔」之大陸女子購買毒品，於前揭案件偵
    查中警察、檢察官提示之林豔之照片資料係影印而模糊不清
    ，所以有誤認，直到前揭案件審理時到庭作證，才發現當庭
    之被告林豔並非渠等所指之大陸女子，且檢察官均未告知得
    以拒絕證言等語。
六、經查：本案被告吳威良、劉中清因前揭案件檢察官偵辦被告
    林艷涉犯毒品危害防制條例案件時，分別於97年3月5日上午
    11時7分、上午11時45分檢察官偵訊時，先後令被告吳威良
    、劉中清以證人身分作證，就被告吳威良部分有無向林豔購
    買及受讓安非他命、海洛因供己施用等事實加以詰問、就被
    告劉中清部分有無自林豔處受讓安非他命供己施用等事實加
    以詰問，而上述事實之有無，各涉及被告吳威良有無持有及
    施用安非他命、海洛因等犯行、被告劉中清有無持有及施用
    安非他命等犯行，顯有使被告吳威良、劉中清受刑事追訴或
    處罰之虞。又被告吳威良因前揭案件偵查後遭追訴施用海洛
    因、安非他命之案件，經檢察官以97年度毒偵字第33號偵查
    起訴，經原審以97年度訴字第78號裁判終結，於97年4月9日
    始判決確定；被告劉中清則遭追訴施用安非他命，檢察官以
    97年度毒偵字第35號偵查起訴，經原審以97年度訴字第79號
    判決，於97年4月2日始判決確定等情；有本院被告前案紀錄
    表在卷可稽，是被告吳威良、劉中清於97年3月5日在檢察官
    訊問時作證，就自己所涉犯罪行為，尚未經法院判決罪刑確
    定，自有因該證述使其自陷於刑事追訴或處罰之可能，應有
    上開拒絕證言權之適用。從而，被告2人依同法第181條規定
    既有拒絕證言之權，檢察官自應踐行同法第186條第2項所規
    定告知得拒絕證言之程序，始符保障證人權益規定之旨意。
    詎該案檢察官命被告吳威良、劉中清作證時，均未依上開規
    定踐行告知被告二人得拒絕證言之程序，皆僅詢以「與被告
    （即林豔）有無親戚或法定代理人關係」，被告2人均答以
    「無」後，即諭知具結義務及偽證處罰而命被告2人朗讀結
    文後令具結結文附卷，隨即開始進行訊問，有前揭案件訊問
    筆錄存卷可參（見偵544卷影本第5頁以下、第10頁以下），
    此舉已剝奪被告2人不自證己罪之拒絕證言權，此項程序欠
    缺之瑕疵，亦不得由證人結文所取代，因認被告2人具結之
    程序不無瑕疵，而不生合法具結之效力，不論被告2人陳述
    是否虛偽，尚不構成偽證罪。
七、檢察官上訴意旨略以：(一)劉豔販賣毒品案件於偵查中，除傳
    喚被告2人作證外，另有傳喚多名證人到庭作證，且前開證
    人於命具結前，均有告知得拒絕作證，此有前開偵查案件之
    偵訊筆錄可佐，而被告2人於前開案件偵查中作證之偵訊筆
    錄，固未記載檢察官有告知得拒絕證言之程序，然此部分究
    係檢察官漏未告知，或檢察官實有告知，僅係偵訊筆錄漏未
    記載，不無疑異，原審未勘驗偵訊光碟或就此訊問被告，即
    遽認檢察官未踐行告知被告2人得拒絕證言之程序，顯屬速
    斷。(二)退萬步言，縱認檢察官未踐行告知被告2人得拒絕證
    言之程序，然被告吳威良於前開案件所證述買受毒品而施用
    之犯行，於97年1月22日提起公訴，經原審於97年3月4日即
    辯論終結，而被告劉中清於前開案件所證述買受毒品而施用
    之犯行，於97年1月23日提起公訴，經原審於97年2月15日辯
    論終結，於97年2月29宣判，而被告2人本件偽證證述日均為
    同年3月5日，斯時被告2人施用毒品之犯行均業經遭追訴，
    其中被告劉中清部分甚而業已辯論終結，是被告2人於97年3
    月5日之證述，將不再致己另受刑事追訴或處罰，自無刑事
    訴訟法第181條之適用，從而，檢察官於命被告2人具結前，
    自無庸告知得拒絕證述，被告2人於作證前，其具結程序難
    謂違法，原審以被告2人作證前之具結不生合法效力，而認
    被告2人不能遽依偽證罪責論擬，顯有違誤等語。惟查：
  (一)、被告2人97年3月5日之偵訊錄音光碟，經臺灣宜蘭地方法
      院檢察署於100年2月10日以宜檢文法99執他101字第01959
      號函(見本院卷第55頁)檢送本院後，該錄音光碟無法讀取
      ，此業經本院勘驗無訛，製有勘驗筆錄在卷(見本院卷第
      60頁背面)，該光碟另請地檢署資訊室處理，資料亦無法
      救回，而宜蘭地檢察署就該次之偵訊錄音亦無備份資料，
      此復經本院查明，製有電話錄音紀錄在卷可憑(見本院卷
      第66、67頁)，是以被告2人之偵查訊問筆錄，既未記明檢
      察官於被告2人以證人身分供述前，曾依刑事訴訟法第186
      條第2項告以拒絕證言之權利，於被告抗辯檢察官未曾告
      知權利之情形下，既無積極證據得以證明檢察官曾為該權
      利之告知，自應為有利於被告之認定，上訴意旨以檢察官
      曾於其他證人為證詞前告以相同之權利，推論於被告2人
      證言前，亦有相同告知之情，自無可採。
  (二)、次按，證人恐因陳述致自己受刑事追訴或處罰者，得拒絕
      證言，刑事訴訟法第181條固定有明文。然此項權利之行
      使，以證人恐受刑事追訴或處罰為前提條件，如證人或與
      其有上述關係之人業已因犯罪而經法院判決有罪或無罪「
      確定」，不再因陳述而導致或增加自己或與其有上述關係
      之人受刑事追訴或處罰之危險者，自不容其再拒絕證言而
      犧牲真相之發現，或侵害被告對證人之對質詰問權(最高
      法院98年度台上第5098號判決意旨參照)。被告吳威良所
      涉施用毒品，經原審以97年度訴字第78號判決，於97年4
      月9日始確定；被告劉中清施用毒品案件，經原審97年度
      訴字第79號判決，於97年4月2日始判決確定，已如上述，
      從而，被告2人於97年3月5日為證言時，本身所涉之刑事
      案件，既尚未確定，依前開說明，自有拒絕證言之權利，
      檢察官以被告2人所涉之刑事案件已經起訴或第一審辯論
      終結為據，指無刑事訴訟法第181條之適用，顯有誤會。
八、綜上，被告吳威良、劉中清先後於林豔違反毒品危害防制條
    例案件偵查中作證，因檢察官未踐行刑事訴訟法第181條、
    第186條第2項規定告知義務，致使所踐行之具結程序有瑕疵
    ，縱被告2人斯時所為證述不實，仍不得據以認定其該當偽
    證罪之構成要件。綜上所述，原審為無罪之判決，並無不當
    ，檢察官上訴意旨所指各節，既不足採，其據以指摘原判決
    不當，求予撤銷改判，為無理由，應予駁回。
據上論斷，應依刑事訴訟法第368條，判決如主文。
本案經檢察官林炳雄到庭執行職務。
中    華    民    國   100    年    3     月    28    日
                  刑事第二十二法庭審判長法  官  郭雅美
                                        法  官  李麗珠
                                        法  官  洪于智
以上正本證明與原本無異。
如不服本判決，應於收受送達後10日內向本院提出上訴書狀，其
未敘述上訴之理由者並得於提起上訴後10日內向本院補提理由書
（均須按他造當事人之人數附繕本）「切勿逕送上級法院」。
                                        書記官  強梅芳
中    華    民    國   100    年    3     月    29    日